【裁判字號】    99,訴,1332
【裁判日期】    990817
【裁判案由】    殺人未遂
【裁判全文】
臺灣臺中地方法院刑事判決              99年度訴字第1332號
公  訴  人  臺灣臺中地方法院檢察署檢察官
被      告  戊○○
選任辯護人  蔡瑞煙律師
上列被告因殺人未遂案件，經檢察官提起公訴(99年度偵字第808
8號)，本院判決如下：
    主    文
戊○○殺人未遂，處有期徒刑陸年。扣案之菜刀壹把沒收。
    犯罪事實
一、戊○○前於民國99年2月間某日晚間，因酒後內急在甲○○
    住家旁牆邊上廁所，適為甲○○之妻乙○○發現，誤以為戊○○排泄在其所有放置門前之燒紙錢金桶內，加以質問，並
    告知甲○○出面與戊○○理論，而與戊○○發生口角爭執，
    戊○○當日雖有道歉，然事後聽聞有人談及此事，誤認甲○○仍心有芥蒂，可能對其不利，竟於飲酒後 (未達行為時因
    精神障礙或其他心智缺陷，致不能或顯著減低辨識其行為違
    法或欠缺依其辨識而行為之能力之程度)，於99年4月1日上
    午10時多許，攜帶其所有菜刀1支(刀柄部分為木製，刀身部
    分為鋼製，全長為31.2公分，刀身鋼製部分長21公分、寬
    10.4公分，刀背厚度最厚為0.5公分，最薄為0.1公分)，放
    在車牌號碼TJQ-698號輕型機車坐墊下之置物箱內，騎乘該
    機車至甲○○所開設位在臺中縣豐原市○○路56號旁之「王
    牌檳榔攤」，將所騎乘之機車停放在該檳榔攤旁，取出機車
    置物箱內之菜刀，至檳榔攤前揮舞尋釁，並向前往該檳榔攤
    購物之客人稱趕快離開，不然你也會有事情等語，致甲○○
    之檳榔攤客人紛紛走避，然甲○○當日因前往掃墓，不在檳
    榔攤內，戊○○遂騎乘該機車在附近巷道繞圈徘徊。嗣於同
    日上午11時許，甲○○經王牌檳榔攤店員丁○○通知返回檳
    榔攤，聽聞前情且得知戊○○仍騎機車在附近徘徊後，隨即
    取出其因掃墓而放置車內之柴刀以為防身，徒步在附近尋找
    戊○○形跡，旋在臺中縣豐原市○○路58巷口，遇見戊○○
    右手握有菜刀，騎乘上開機車欲自巷內出來，而戊○○見甲○○出現，隨即停車並走上前，雙方再起口角爭執，戊○○
    明知臉、頸部係人之要害部位，如持刀對臉、頸部揮砍，將
    傷及人體之動脈要害，足以致人於死，仍基於殺人之犯意，
    高舉菜刀，從上而下向甲○○揮砍，甲○○雖亦持柴刀抵擋
    ，躲過前4刀，惟閃躲時因手滑致柴刀掉落在地上，且跌坐
    在地，戊○○見狀，竟趁機由上往下朝甲○○之臉頸部位砍
    下，致甲○○受有頸部深度開放性傷口(長約25公分、最深
    處6 公分)合併肌肉神經血管受損、左外耳開放性傷口合併
    皮膚缺損等傷害，當場血流如注，戊○○仍不罷手，持刀欲
    再朝甲○○揮砍，甲○○奮力起身，以右手握住戊○○持刀
    之右手手腕，左手抵住戊○○身體，將戊○○壓制在該巷道
    之鐵片圍籬旁，於2人僵持不下之際，適臺中縣警察局豐原
    分局豐東派出所警員王裕閔騎車經過，經圍觀民眾告知後，
    即上前表明警察身分，並抓住戊○○右手，喝令戊○○將菜
    刀放下，戊○○猶未理會，王裕閔始用力強制奪下戊○○所
    持之菜刀並予查扣，及由路人將甲○○送往行政院衛生署豐
    原醫院急救，甲○○始倖免於難，未生死亡結果。
二、案經甲○○、甲○○之配偶乙○○訴由臺中縣警察局豐原分
    局報請臺灣臺中地方法院檢察署檢察官偵查起訴。
    理    由
一、證據能力方面：
(一)查證人甲○○、乙○○、丁○○、丙○○於警詢中所為之陳
    述，為被告以外之人於審判外之言詞陳述，為傳聞證據，被
    告戊○○及其選任辯護人就該等證據之證據能力提出爭執，
    復查無得例外取得證據能力之法律依據，應認無證據能力，
    不得採為認定被告有罪之證據資料。
(二)按被告以外之人(包括證人、鑑定人、告訴人、被害人及共
    同被告等)於審判外之陳述雖不符刑事訴訟法第159條之1至
    之4等4條之規定，而經當事人於審判程序同意作為證據，法
    院審酌該言詞陳述或書面陳述作成時之情況，認為適當者，
    亦得為證據；當事人、代理人或辯護人於法院調查證據時，
    知有刑事訴訟法第159條第1項不得為證據之情形，而未於言
    詞辯論終結前聲明異議者，視為有前項之同意，同法第159
    條之5定有明文。查證人林彥霆於警詢時之陳述，性質上屬
    傳聞證據，被告及其選任辯護人於本院準備程序時不爭執其
    證據能力，同意作為證據，且經本院審理時予以提示並告以
    要旨，經公訴人、被告及其選任辯護人表示意見，均未於言
    詞辯論終結前聲明異議，本院審認上開證據作成時之情況，
    應無違法取證或不當情事，與本案待證事實間復具有相當之
    關聯性，以之作為證據應屬適當，依刑事訴訟法第159條之5
    規定，自有證據能力。
(三)又傳聞法則乃對於被告以外之人於審判外之言詞或書面陳述
    而為之規範。本案判決以下引用之非供述證據，無刑事訴訟
    法第159條第1項規定傳聞法則之適用，經本院於審理時依法
    踐行調查證據程序，與本案待證事實具有自然之關聯性，且
    無證據證明係公務員違法取得之物，依法自得作為證據。
二、認定犯罪事實所憑之證據及理由：
    訊之被告戊○○固不否認有於上揭時、地與告訴人甲○○發
    生爭執，持菜刀砍傷甲○○頸部，因而致甲○○受有深度開
    放性傷口 (長約25公分、最深處6公分)合併肌肉神經血管受
    損、左外耳開放性傷口合併皮膚缺損等傷害之事實，惟矢口
    否認有何殺人未遂犯行，辯稱：今年過年前某日，伊晚上回
    家時，因為尿急在甲○○家牆壁邊小便，甲○○老婆走下來
    ，問伊為何小便在燒香的金桶，並叫甲○○過來，伊有跟他
    們道歉，伊以為這樣就沒有事情了，但伊聽朋友說，甲○○
    去問他們伊住哪裡、電話等。伊朋友叫伊要小心，當天伊路
    過甲○○經營的檳榔攤，伊怕甲○○會對伊不利，所以才帶
    菜刀，伊平常沒有帶菜刀出門的習慣。當時伊騎機車經過檳
    榔攤後停下來，伊拿檳榔起來吃，轉頭看到甲○○拿刀朝伊
    跑過來，伊轉身跑，伊被甲○○砍了5、6刀，甲○○拿刀要
    砍下來時，伊用左手手臂去擋，才造成甲○○受傷，甲○○
    受傷後趴在伊身上，伊才知道他已經受傷，伊沒有殺人的意
    思，伊在案發當天有喝酒到凌晨3、4點，有無先去甲○○的
    檳榔攤伊記不起來云云；選任辯護人亦為被告辯護稱：被告
    與告訴人甲○○並無深仇大恨，雖因被告曾尿及甲○○家之
    金爐，雙方致生口角，但雙方之不快應存在被告與乙○○之
    間，被告並無傷害甲○○之理由，且甲○○聽聞其受雇人丁○○通知返回檳榔攤，若其感覺面臨危險，為何不報警，反
    持掃刀主動搜尋被告，故見動機不單純，頗有尋仇之意味，
    又甲○○持柴刀主動搜尋被告，所持柴刀之攻擊威力遠大於
    被告所持菜刀，雙方發生扭打，被告亦受傷害，只是傷勢部
    位、輕重不同，難認被告有殺人之故意，否則於警方抵達現
    場前，被告即有機會置甲○○於死地，再被告於事發後經測
    得體內酒精濃度值為每公升1.13毫克，被告於殺傷甲○○時
    ，已達意識不清程度，判斷力異於常人云云。惟查：
(一)被告有於上揭時、地，持菜刀砍傷甲○○臉頸部，因而致甲○○受有頸部深度開放性傷口(長約25公分、最深處6公分)
    合併肌肉神經血管受損、左外耳開放性傷口合併皮膚缺損等
    傷害，送醫急救之事實，業據證人即告訴人甲○○於本院審
    理時證述綦詳(見本院卷第56至60頁)，核與證人即告訴人配
    偶乙○○於本院審理時證稱：99年4月1日上午10點多伊看到
    戊○○騎機車拿菜刀到伊的檳榔攤，停車坐在機車上，他看
    到有客人來，拿刀對著檳榔攤客人，叫客人趕快走，不然也
    會有事情，伊當時在檳榔攤對面求援，有在注意戊○○騎車
    的情形，戊○○騎機車拿著菜刀在我們那邊巷子一直繞，應
    該繞了有5、6趟，我們住家在巷子裡面，永康路58巷與我們
    家巷子相通，檳榔攤在兩條巷子中間的馬路上，伊住家與檳
    榔攤距離約距離50至100公尺左右，戊○○一直騎車從檳榔
    攤騎到我們家巷子，然後從58號巷子出來，繞了有十幾分鐘
    。店裡小姐丁○○打電話給甲○○，甲○○回來時，伊在檳
    榔攤對面，隔著馬路跟甲○○說戊○○可能跑到哪邊，甲○○從車內拿柴刀要去趕走戊○○。伊沒有看到甲○○拿柴刀
    去找戊○○發生衝突的過程，伊看到時，甲○○已經被砍傷
    ，因為救護車來不及，後來是一個太太騎機車載甲○○到約
    1百公尺外的豐原醫院就醫等語 (見本院卷第61至64頁)；證
    人丁○○於本院審理時證稱：甲○○是伊老闆，99年4月1日
    上午戊○○騎機車到我們檳榔攤一直繞來繞去，經過檳榔攤
    時一直盯著檳榔攤看，所以伊有注意到他，他將機車停在我
    們檳榔攤旁邊停車場停車後，伊看到他從置物箱拿出菜刀，
    走過來檳榔攤，看到我們的客人，跟客人說你趕快走，不然
    你也有事情，然後對著在對面麵攤的老闆娘，說來啊我才不
    怕你，後來他就騎機車到巷子裡面去。伊看到這樣就打電話
    給老闆甲○○，因為老闆娘乙○○有跟伊說過戊○○來檳榔
    攤亂，伊跟甲○○說就是常常來鬧事的人拿菜刀來檳榔攤鬧
    ，要傷害我和老闆娘，請甲○○快回來。那時伊很害怕，沒
    有注意甲○○拿柴刀去找戊○○等語 (見本院卷第63頁背面
    至第65頁)；目擊證人丙○○於本院審理時證稱：99年4月1
    日上午10時左右，伊在甲○○的檳榔攤對面吃炒麵，看到被
    告騎機車在附近繞來繞去，機車腳踏墊上放一把菜刀，之後
    甲○○有回檳榔攤，有拿柴刀去找戊○○。伊在對面隔著永
    康路，有看到甲○○與戊○○剛接觸時，甲○○剛開始拿柴
    刀打地下，甲○○看到戊○○拿菜刀時，就拿柴刀揮來揮去
    要把戊○○的菜刀弄下來，2人有拿刀子揮來揮去，當時甲○○還沒有受傷，當時剛好王警員經過，伊跟王警員說對面
    2人在打架，王警員才趕快過去，但伊沒有看到甲○○受傷
    的過程，是王警員叫伊打119，伊才過去永康路58巷口，伊
    看到時，甲○○已經受傷，之後是朋友的媳婦騎機車載甲○○去醫院等語(見本院卷第90至93頁)；證人林彥霆於警詢時
    證稱：99年4月1日上午，伊至臺中縣豐原市○○路上王牌檳
    榔攤買檳榔時，有一名男子手持菜刀向伊揮舞，菜刀離伊臉
    部約10公分，非常近，差一點劃到伊，該名男子跟伊說「你
    快點離開檳榔攤，要不然你也會有事」(臺語)，伊就快速騎
    機車離開，伊離開時還有聽到該名男子問檳榔攤小妹「老闆
    在不在」。伊在還沒有買檳榔前就見到該名男子手持菜刀在
    檳榔攤附近晃，當時老闆娘在對面的麵攤等語【見臺灣臺中
    地方法院檢察署99年度偵字第8088號卷 (下稱偵字第8088號
    卷)第19頁】；證人即臺中縣警察局豐原分局豐東派出所警
    員王裕閔於本院審理時證稱：99年4月1日上午11時40分許伊
    要返回派出所簽名路過臺中縣豐原市○○路58號巷口，看到
    2人扭打，等伊停好機車跑過去制止已經來不及，伊看到時
    ，甲○○已經受傷，並將戊○○壓制在鐵片圍籬那邊，伊一
    直喊著警察，當時戊○○手上還有1把菜刀，甲○○是用力
    抓住戊○○手腕，防止戊○○再繼續砍，伊也有抓住戊○○
    的手，伊一直喝制戊○○放下刀子，跟他說伊是警察，人已
    經受傷了，不能再砍下去，放下刀子，伊一直重複這些話，
    但戊○○還是不放，也沒有說話，後來是伊用力強制將戊○○手上的刀子取下，過程約1分多鐘。當時至少有5名路人在
    對面街道圍觀，丙○○是圍觀民眾之一等語(見本院卷第65
    頁背面至第67頁)互核相符，上揭證人丁○○、丙○○、林
    彥霆、王裕閔與被告皆無怨隙，此觀諸被告於警詢、偵訊及
    本院審理中均未供述與上揭證人間有何積怨自明，渠等實無
    設詞誣陷被告之動機，且渠等在本院審理時，以具結擔保其
    證詞之真實性，在負擔偽證罪之處罰心理下作證，其證詞誠
    屬可信，足徵證人甲○○上開所述，確屬真實可採。又觀之
    卷附行政院衛生署豐原醫院診斷證明書【見臺中縣警察局豐
    原分局中縣豐警偵字第0990004404號卷(下稱警卷)第28頁】
    ，與證人即告訴人甲○○所稱被告持刀揮擊部位、方式所可
    能造成之傷勢相符，是告訴人甲○○確因被告持刀揮砍行為
    ，致受有前揭傷勢。此外，復有臺中縣警察局豐原分局搜索
    扣押筆錄、扣押物品目錄表各1份(見警卷第23至26頁)、刑
    案現場測繪圖1紙(見警卷第31頁)、告訴人受傷照片3張(見
    警卷第32頁)、被告案發時所穿著衣物照片9張(見警卷第33
    至35頁)、案發現場照片33張(見警卷第36至46頁)存卷可參
    ，及扣案之菜刀1把、被告行為時所穿著而沾有血跡之上衣
    及長褲各1件可資佐證，此部分之事實，應堪認定。被告上
    揭所辯，顯係臨訟卸責之詞，不足採信。
(二)按殺人未遂與傷害之區別，應以加害人有無殺意為斷，不能
    因與被害人無深仇大恨，即認無殺人之故意。又判斷殺意之
    有無，雖不以兇器之種類及傷痕之多少等為絕對之認定標準
    ，但加害人下手之部位、用力之程度，仍非不可藉為判斷有
    無殺意之心證依據 (最高法院74年度臺上字第6585號、87年
    度臺上第3123號判決意旨參照)。準此，行為人於行為當時
    ，主觀上是否有殺人之故意，除應斟酌其使用之兇器種類、
    攻擊之部位、行為時之態度、表示外，尚應深入觀察行為人
    與被害人之關係、衝突之起因、行為當時所受之剌激、下手
    力量之輕重，被害人受傷之情形及行為人事後之態度等各項
    因素綜合予以研析。經查：查本案扣案之菜刀，經本院當庭
    勘驗結果，刀柄部分為木製，刀身部分為鋼製，菜刀全長為
    31.2公分，刀身鋼製部分長21公分、寬10.4公分，刀背厚度
    最厚是0.5公分，最薄是0.1公分，又觀之卷附菜刀照片可知
    刀刃鋒利(見本院卷第41頁)。而臉部有人體五官，頸部則內
    含氣管，更有大動脈流經，均屬人體之要害所在，且甚為脆
    弱，倘受刀器砍擊，極易因大動脈破裂，產生大量流血死亡
    之結果，此乃一般成年人所知悉之事，被告於案發時年近40
    歲，為智識健全之成年人，對於此一般人皆知之常識，要無
    不知之理，其明知此情，於告訴人甲○○跌坐在地後，仍持
    刀朝甲○○臉頸部位砍下，致甲○○受有前揭所述之傷害，
    其對上開行為極可能造成甲○○死亡之結果，應有所認識，
    並有意使其發生。且甲○○經送行政院衛生署豐原醫院急救
    ，該院於同日對之施以外傷性耳整形術、肌肉修補術、深度
    複雜臉部創傷處理手術後，仍入加護病房觀察，直至99年4
    月13日始出院，有該院99年6月30日豐醫歷字第0990004854
    號函暨檢附之甲○○急診時左臉下顎接近頸部位置之傷口照
    片、病歷資料在卷可稽(見本院卷第32至39頁)，足徵甲○○
    被砍傷部位確屬人體之要害，傷口之長寬度如上所載，甲○○所受傷勢，有致死亡之危險，係因急救得宜致未生死亡之
    結果，是以甲○○受傷之客觀情狀，亦足徵被告主觀上係基
    於殺人之意思而為上開行為，否則，倘被告之意僅止於尋釁
    示威而無取甲○○性命之意，則於見甲○○所持柴刀掉落在
    地且跌倒在地，已無任何防護工具，當可立即罷手，殊無繼
    續持刀砍向甲○○臉頸部之理。而被告以鋒利之菜刀砍殺甲○○之臉頸部，致甲○○當場血流如注 (此從甲○○、證人
    乙○○夫妻之陳述、現場血跡照片及被告所穿衣褲被血液噴
    濺到可知)後，猶不罷手離去，仍欲持刀再揮砍甲○○，而
    遭甲○○奮力握住其持刀之手腕抵抗，將之壓制在鐵片圍籬
    ，相持不下，直至警員到場始以強制力取下菜刀，足認被告
    初時確係基於殺害甲○○之意思而為本案之砍殺行為。被告
    及選任辯護人辯稱被告僅有傷害犯意，而無殺人犯意云云，
    顯難與被告表現在外之客觀行為相稱，委無足採。
(三)被告雖辯稱對於案發前有無到告訴人甲○○所經營之檳榔攤
    鬧事毫無記憶云云，選任辯護人亦為被告辯護稱被告於殺傷
    甲○○時，已達意識不清程度，判斷力異於常人云云，又被
    告案發後於99年4月1日下午1時12分許，經施以呼氣檢測酒
    精濃度值雖高達1.13mg/l，有酒精濃度檢測單1紙在卷可按(
    見警卷第30頁)。然個人酒量殊異，尚難以飲酒數量或劃定
    一標準遽為是否酒醉之論斷，而被告於警詢、偵訊及本院審
    理時就其攜帶菜刀出門之動機、經過皆能清楚描述，且於偵
    訊時供稱：當天上午伊載小朋有去幼稚園上課，然後伊自己
    騎機車回來，在上午10點多經過甲○○的檳榔攤前，然後停
    下車拿檳榔出來吃，當天伊出門前有帶1把菜刀、1把水果刀
    ，菜刀放在機車坐墊下，水果刀放在褲子放面口袋，是用來
    防身等語(見偵字第8088號卷第11頁)；於本院審理時供稱：
    當天上午8點多伊載小孩去上課，要回家經過檳榔攤才發生
    這件事等語(見本院卷第96頁背面)，佐以證人乙○○、丁○○、丙○○上揭證述，被告騎乘機車至告訴人甲○○所經營
    之檳榔攤尋釁，復騎機車在附近巷道繞圈徘徊已有相當時間
    ，足認被告當時雖有酒意，其當時仍意識清楚，並非如其所
    述係處於意識模糊之狀態，其控制行為之能力縱因酒精影響
    而有減低，然行為時之辨識行為違法或依其辨識而行為之能
    力，並未達於顯著減低之程度。被告上揭所辯，顯係畏罪卸
    責之詞，不足採信。
(四)綜上所述，被告所辯顯難與其表現於外之客觀行為相稱，應
    屬避重就輕之詞，不足採信，本案被告殺人未遂犯行，事證
    已臻明確，應予依法論科。
三、論罪量刑之理由：
(一)核被告戊○○上揭所為，係犯刑法第271條第2項、第1項之
    殺人未遂罪，被告已著手於殺人行為之實行，惟未發生告訴
    人甲○○死亡之結果，其犯罪行為尚屬未遂，爰依刑法第25
    條第2項之規定，按既遂犯之刑度減輕其刑。又被告持扣案
    菜刀於密接時地接續砍殺告訴人甲○○之舉動，乃屬單一犯
    意之接續多次舉動，侵害一個法益，應為接續犯。
(二)爰審酌被告並無前科，有卷附臺灣高等法院被告前案紀錄表
    可參，素行尚佳，惟其僅因懷疑告訴人有意對其不利，而起
    意持刀尋釁示威，進而持刀殺人，所為實無足取，其殺人之
    犯行，雖未得逞，惟造成告訴人甲○○受有前述傷勢，痛苦
    非輕，且犯後未見賠償告訴人甲○○損害，復飾詞卸責之犯
    罪後態度等一切情狀，量處如主文所示之刑，以資懲儆。
(三)扣案之菜刀1把，為被告所有供本案犯罪所用之物，業據被
    告供承在卷，爰依刑法第38條第1項第2款規定宣告沒收。至
    扣案被告所有染有血跡之衣褲各1件，係被告於為殺人行為
    之際身穿之衣物，與扣案水果刀1支，雖均屬被告所有，但
    與本案犯罪並無直接關連，非供犯罪所用之物，爰不併予宣
    告沒收，附此敘明。
四、應適用之法條：
    依刑事訴訟法第299條第1項前段，刑法第271條第2項、第1
    項、第25條第2項、第38條第1項第2款，判決如主文。
本案經檢察官吳昆璋到庭執行職務。
中    華    民    國    99    年    8     月    17    日
                  刑事第十七庭審判長法  官  陳玉聰
                                    法  官  劉惠娟
                                    法  官  簡芳潔
以上正本證明與原本無異。
如不服本判決應於收受送達後10日內向本院提出上訴書狀，並應
敘述具體理由；其未敘述上訴理由者，應於上訴期間屆滿後20日
內向本院補提理由書（均須按他造當事人之人數附繕本）「切勿
逕送上級法院」。
                                    書記官  余怜儀
中    華    民    國    99    年    8     月    17    日
附錄論罪科刑法條全文：
中華民國刑法第271條
殺人者，處死刑、無期徒刑或10年以上有期徒刑。
前項之未遂犯罰之。
預備犯第1項之罪者，處2年以下有期徒刑。

司法院資訊處製作；財團法人民間司法改革基金會備份。
